ACORDAO-COMPLETO-2556982

ACÓRDÃO 2265/2023 ATA 7/2023 - SEGUNDA CÂMARA

VISTOS, relatados e discutidos estes autos da Tomada de Contas Especial instaurada pelo Ministério da Cultura, tendo como responsáveis o Sr. Anomar Danúbio Machado Vieira e o Centro de Cultura Um Canto Para Martin Fierro, em razão da não comprovação da regular aplicação dos recursos repassados pela União mediante o Convênio Siconv 701626/2008-MINC/ADMINISTRAÇÃO DIRETA ao aludido Centro de Cultura, para a realização da décima edição do festival de música nativista para promover a tradição e a história do Rio Grande do Sul e congregar os países do Mercosul em torno do resgate da imagem e dos costumes do homem de fronteira. 
ACORDAM os Ministros do Tribunal de Contas da União, reunidos em Sessão da 2ª Câmara, com fundamento no art. 1º, § 1º, da Lei 9.873/1999 c/c os arts. 2º, 8º, caput, e 11 da Resolução/TCU 344/2022 e diante das razões expostas pelo Relator, em:
9.1. reconhecer a prescrição intercorrente e a quinquenal das pretensões punitiva e ressarcitória do Tribunal de Contas da União; 
9.2. enviar cópia deste Acórdão ao Ministério da Cultura e aos responsáveis arrolados nestes autos; e
9.3. arquivar o processo.

Tomada de Contas Especial instaurada em razão da não comprovação da regular aplicação dos recursos repassados ao convenente para realização da décima edição de um festival de música nativista.

Segunda Câmara

Centro de Cultura Um Canto Para Martin Fierro.

3. Responsáveis: Anomar Danúbio Machado Vieira (XXX.064.500-XX) e Centro de Cultura Um Canto para Martin Fierro (05.329.268/0001-95).

13.1. Ministros presentes: Vital do Rêgo (Presidente), Augusto Nardes, Aroldo Cedraz e Antonio Anastasia.
13.2. Ministro-Substituto presente: Marcos Bemquerer Costa (Relator).

MARCOS BEMQUERER

Trata-se da Tomada de Contas Especial instaurada pelo Ministério da Cultura, tendo como responsáveis o Sr. Anomar Danúbio Machado Vieira e o Centro de Cultura Um Canto Para Martin Fierro, em razão da não comprovação da regular aplicação dos recursos repassados pela União mediante o Convênio Siconv 701626/2008-MINC/ADMINISTRAÇÃO DIRETA (peça 13) .
2.	O referido ajuste, firmado entre o Ministério da Cultura e o mencionado Centro, tinha por objeto a implementação do Projeto denominado 'Um Canto Para Martin Fierro - 10 Anos', que visava à realização da décima edição de um festival de música nativista, para promover a tradição e a história do Rio Grande do Sul e congregar os países do Mercosul em torno do resgate da imagem e dos costumes do homem da fronteira (peça 13) .
3. 	A seguir, transcrevo, com os ajustes de forma necessários, parte da instrução produzida no âmbito da então Secretaria de Controle Externo de Tomada de Contas Especial (SecexTCE) , atual Unidade de Auditoria Especializada em Tomada de Contas Especial (AudTCE) , por meio da qual a matéria foi assim historiada e analisada naquela unidade (peça 82) : 
"HISTÓRICO
2. Em 20/3/2018, o dirigente da CGEXE/MinC manteve a reprovação da prestação de contas do convenente (peça 45) , ocasionando a instauração da tomada de contas especial (peças 51 a 56) , com fundamento na IN/TCU 71/2012, alterada pela IN/TCU 76/2016 e DN/TCU 155/2016, após os insucessos nas notificações com vistas à reparação do débito (peças 46 a 50) . O processo foi registrado no sistema e-TCE com o número 191/2019.
3. O Convênio Siconv 701626/2008 foi firmado no valor de R$ 232.200,00, sendo R$ 185.760,00 à conta do Ministério concedente e R$ 46.440,00 referentes à contrapartida do convenente, e teve vigência de 19/12/2008 a 30/12/2008, com prazo para apresentação da prestação de contas até 29/1/2009 (peça 13) . Os repasses efetivos da União totalizaram R$ 185.760,00 conforme o programado (peça 16) .
4. A prestação de contas, as complementações enviadas e o recurso interposto (peças 20 a 29, 31 e 44) foram analisados por meio dos documentos constantes nas peças 32, 33, 40 e 45.
5. O fundamento para a instauração da Tomada de Contas Especial, conforme consignado na matriz de responsabilização elaborada pelo tomador de contas (peça 57) , foi a constatação da seguinte irregularidade: 'não apresentação de documentação complementar solicitada.'
6. Os responsáveis arrolados na fase interna foram devidamente comunicados e, diante da ausência de justificativas suficientes para elidir a irregularidade e da não devolução dos recursos, instaurou-se a tomada de contas especial.
7. No relatório (peça 58) , o tomador de contas concluiu que o prejuízo importaria no valor original total repassado de R$ 185.760,00, imputando-se a responsabilidade ao Centro de Cultura Um Canto Para Martin Fierro, na condição de convenente, e ao Sr. Anomar Danúbio Machado Vieira, presidente da referida instituição no período de 8/4/2008 a 8/4/2010, na condição de dirigente. 
8. Em 9/6/2020, a Controladoria-Geral da União emitiu o relatório de auditoria (peça 60) , em concordância com o relatório do tomador de contas. O certificado de auditoria e o parecer do dirigente do órgão de controle interno também concluíram pela irregularidade das presentes contas (peças 61 e 62) .
9. Em 25/6/2020, o ministro responsável pela área atestou haver tomado conhecimento das conclusões contidas no relatório e certificado de auditoria, bem como do parecer conclusivo do dirigente do órgão de controle interno, manifestando-se pela irregularidade das contas, e determinou o encaminhamento do processo ao Tribunal de Contas da União (peça 63) .
10. Na instrução inicial (peça 67) , analisando-se os documentos nos autos, concluiu-se pela necessidade de realização de citação para a seguinte irregularidade: 
10.1. Irregularidade 1: não apresentação de documentação complementar solicitada em diligência aos responsáveis, realizada em vista da ausência parcial desses elementos na prestação de contas dos recursos federais repassados, conforme as diversas inconformidades registradas no Parecer Financeiro nº 69/2017/G6 - Passivo/CGEXE/SPOA/SE, referentes ao destino da receita arrecadada com a venda de ingressos, à efetiva distribuição gratuita de exemplares produzidos, à falta de inclusão de documentos no Siconv, às despesas fora da vigência da avença, à falta de extrato bancário, às despesas em desacordo com o plano de trabalho acordado, entre outras inconsistências.
10.1.1. Evidências da irregularidade: documentos técnicos presentes nas peças 3, 6, 8, 13, 16, 33, 34, 35, 36, 39, 40, 44, 45, 52 e 54.
10.1.2. Normas infringidas: art. 37, caput, c/c o art. 70, parágrafo único, da Constituição da República Federativa do Brasil, art. 93 do Decreto-lei 200/1967; art. 66, caput, do Decreto 93.872/1986; artigos 3º, caput, 39, V, 47, 58, caput, e 63, § 1º, alínea 'h', da Portaria Interministerial MP/MF/CGU nº 127, de 29/5/2008; e cláusulas terceira, II, letras 'g', 'i' e 'k', oitava, parágrafos primeiro e segundo, e décima-primeira do Convênio Nº 701626/2008-MINC/ADMINISTRAÇÃO DIRETA.
10.2. Débito relacionado aos responsáveis Centro de Cultura Um Canto Para Martin Fierro (CNPJ: 05.329.268/0001-95) e Anomar Danúbio Machado Vieira (CPF: XXX.064.500-XX) :
	Data de ocorrência
	Valor histórico (R$) 

	29/12/2008
	185.760,00

10.2.1. Cofre credor: Tesouro Nacional.
10.2.2. Responsável: Anomar Danúbio Machado Vieira (CPF: XXX.064.500-XX) .
10.2.2.1. Conduta: deixar de apresentar documentação complementar solicitada em diligência, realizada após parecer financeiro do MinC registrar diversas inconsistências na prestação de contas, o que impossibilitou a demonstração da regularidade da aplicação dos recursos federais recebidos.
10.2.2.2. Nexo de causalidade: a apresentação incompleta da documentação da prestação de contas impediu a comprovação da regular aplicação dos recursos federais repassados, no âmbito do instrumento em questão, resultando em presunção de dano ao erário.
10.2.2.3. Culpabilidade: não há excludentes de ilicitude, de culpabilidade e de punibilidade; é razoável supor que o responsável tinha consciência da ilicitude de sua conduta; era exigível conduta diversa da praticada, qual seja, complementar a prestação de contas com todos os documentos necessários à comprovação da regular aplicação dos recursos federais repassados, conforme o indicado no parecer financeiro do concedente, de acordo com o estabelecido nas normas aplicáveis. 
10.2.3. Responsável: Centro de Cultura Um Canto Para Martin Fierro (CNPJ: 05.329.268/0001-95) .
10.2.3.1. Conduta: deixar de apresentar documentação complementar solicitada em diligência, realizada após parecer financeiro do MinC registrar diversas inconsistências na prestação de contas, o que impossibilitou a demonstração da regularidade da aplicação dos recursos federais recebidos.
10.2.3.2. Nexo de causalidade: a apresentação incompleta da documentação da prestação de contas impediu a comprovação da regular aplicação dos recursos federais repassados, no âmbito do instrumento em questão, resultando em presunção de dano ao erário.
10.2.3.3. Culpabilidade: não há excludentes de ilicitude, de culpabilidade e de punibilidade; é razoável supor que o responsável tinha consciência da ilicitude de sua conduta; era exigível conduta diversa da praticada, qual seja, complementar a prestação de contas com todos os documentos necessários à comprovação da regular aplicação dos recursos federais repassados, conforme o indicado no parecer financeiro do concedente, de acordo com o estabelecido nas normas aplicáveis. 
11. Encaminhamento formulado: citação.
12. Em cumprimento ao pronunciamento da unidade (peça 69) , que anuiu à proposta formulada, foi efetuada a citação dos responsáveis, nos moldes abaixo:
Anomar Danúbio Machado Vieira: 
	Comunicação: Ofício 29973/2021 - TCU/Seproc (peça 73) .
Data da Expedição: 29/6/2021.
Data da Ciência: 8/7/2021 (peça 74) .
Nome Recebedor: Nilmar D. M. Vieira.
Observação: Ofício enviado para o endereço do responsável, conforme pesquisa na base de dados  no sistema da Receita Federal, custodiada pelo TCU (peça 70) .
Fim do prazo para a defesa: 23/7/2021.
	
b) Centro de Cultura Um Canto Para Martin Fierro: 
	Comunicação: Ofício 29975/2021 - TCU/Seproc (peça 72) .
Data da Expedição: 29/6/2021.
Data da Ciência: não houve (Mudou-se) (peça 75) .
Observação: Ofício enviado para o endereço do responsável, conforme pesquisa na base de dados no sistema da Receita Federal, custodiada pelo TCU (peça 71) .
	
	Comunicação: Ofício 52217/2021 - TCU/Seproc (peça 78) .
Data da Expedição: 16/9/2021.
Data da Ciência: 30/9/2021 (peça 79) .
Nome Recebedor: Diego Lima.
Observação: Ofício enviado para o endereço do representante legal do responsável, conforme pesquisa na base de dados no sistema da Receita Federal, custodiada pelo TCU  (peça 77) .
Fim do prazo para a defesa: 15/10/2021.
	
13. Conforme Despacho de Conclusão das Comunicações Processuais (peça 81) , as providências inerentes às comunicações processuais foram concluídas. 
14. Transcorrido o prazo regimental, os responsáveis Anomar Danúbio Machado Vieira e Centro de Cultura Um Canto Para Martin Fierro apresentaram defesa de mesmo teor (peças 76 e 80, respectivamente) , que será analisada na seção Exame Técnico.
ANÁLISE DOS PRESSUPOSTOS DE PROCEDIBILIDADE DA IN/TCU 71/2012
Avaliação de Viabilidade do Exercício do Contraditório e da Ampla Defesa
15. Verifica-se que não houve o transcurso de mais de dez anos desde o fato gerador sem que tenha havido a notificação dos responsáveis pela autoridade administrativa federal competente (art. 6º, inciso II, c/c art. 19 da IN/TCU 71/2012, modificada pela IN/TCU 76/2016) , uma vez que o fato gerador da irregularidade sancionada ocorreu em 29/1/2009, correspondente à data final para apresentação da devida prestação de contas, e os responsáveis foram notificados sobre a irregularidade pela autoridade administrativa competente conforme abaixo:
15.1. Anomar Danúbio Machado Vieira, diligenciado mediante o Ofício SEI nº 201/2017/G6 - Passivo/CGEXE/SPOA/SE-MINC (peça 35) , recebido em 22/9/2017 (peça 39) ; e posteriormente, notificado da reprovação da prestação de contas por meio do edital acostado à peça 50, publicado em 23/11/2018.
15.2. Centro de Cultura Um Canto Para Martin Fierro, diligenciado mediante o Ofício SEI nº 190/2017/G6 - Passivo/CGEXE/SPOA/SE-MINC (peça 34) , também recebido em 22/9/2017 (peça 36) ; e posteriormente, igualmente notificado da reprovação da prestação de contas por meio do edital acostado à peça 50, publicado em 23/11/2018.
Valor de Constituição da TCE 	
16. Verifica-se, ainda, que o valor atualizado do débito apurado (sem juros) em 1º/1/2017 é de R$ 307.599,98, portanto superior ao limite mínimo de R$ 100.000,00, na forma estabelecida nos arts. 6º, inciso I, e 19 da IN/TCU 71/2012, modificada pela IN/TCU 76/2016. 
OUTROS PROCESSOS/DÉBITOS NOS SISTEMAS DO TCU COM OS MESMOS RESPONSÁVEIS
17. Informa-se que foi encontrado outro processo no Tribunal com os mesmos responsáveis:
	Responsável
	Processos

	Anomar Danúbio Machado Vieira
	Processo 035.280/2020-4 [TCE, aberto, TCE instaurada pelo (a) Secretaria Especial da Cultura em razão de não comprovação da regular aplicação dos recursos repassados pela União, Convênio 00398/2009, firmado com o/a MINISTÉRIO DA CIDADANIA, Siafi/Siconv 722275, função CULTURA, que teve como objeto Realizar o Festival, Um Canto Para Martin Fierro, entre 17 e 20 de dezembro de 2009, na Cidade de Santana do Livramento/RS, com apresentações artísticas que preservem as raízes culturais e campeiras do homem gaúcho; (nº da TCE no sistema: 666/2020) ]

	Centro de Cultura Um Canto Para Martin Fierro
	Processo 035.280/2020-4 [TCE, aberto, TCE instaurada pelo (a) Secretaria Especial da Cultura em razão de não comprovação da regular aplicação dos recursos repassados pela União, Convênio 00398/2009, firmado com o/a MINISTÉRIO DA CIDADANIA, Siafi/Siconv 722275, função CULTURA, que teve como objeto Realizar o Festival, Um Canto Para Martin Fierro, entre 17 e 20 de dezembro de 2009, na Cidade de Santana do Livramento/RS, com apresentações artísticas que preservem as raízes culturais e campeiras do homem gaúcho; (nº da TCE no sistema: 666/2020) ]

18. A tomada de contas especial está, assim, devidamente constituída e em condição de ser instruída.
EXAME TÉCNICO
Da defesa dos responsáveis Anomar Danúbio Machado Vieira e Centro de Cultura Um Canto Para Martin Fierro
19. Os responsáveis Anomar Danúbio Machado Vieira e Centro de Cultura Um Canto Para Martin Fierro apresentaram defesa de mesmo teor (peças 76 e 80, respectivamente) , em resposta aos Ofícios 29973/2021-TCU/Seproc e 52217/2021-TCU/Seproc (peças 73 e 78) , que passa a ser analisada em seguida.
20. Argumentos de natureza processual preliminar (peças 76 e/ou 80) :
20.1. A defesa levanta questão de ordem, atinente à incidente de prescrição processual, alegando em suma que (peça 76, p. 2-4) :
a) a ocorrência ocorreu em 29/12/2008, e somente em 31/1/2019 ocorreu a instauração da tomada de contas especial, ou seja, 10 anos e 1 mês após a data da ocorrência, conforme informação constante no Ofício 29973/2021-TCU/Seproc;
b) a Instrução Normativa nº 71/2012 - TCU trouxe em seu bojo uma certa tranquilidade, quando tratou da prescrição decenal, ao abordar a instauração, a organização e o encaminhamento ao TCU de tomada de contas especial, e por meio de seu art. 6º contemplou a dispensa de instauração dos processos na hipótese de houver transcorrido prazo superior a dez anos entre a data provável de ocorrência do dano e a primeira notificação dos responsáveis pela autoridade administrativa competente;
c) da mesma forma, o art. 1º da Lei nº 9.873/1999 dispõe que prescreve em cinco anos a ação punitiva da Administração Pública Federal, direta e indireta, no exercício do poder de polícia, objetivando apurar infração à legislação em vigor, contados da data da prática do ato ou, no caso de infração permanente ou continuada, do dia em que tiver cessado; 
d) neste sentido, fora a decisão, ainda monocrática, do STF em mandado de segurança que deferiu medida liminar, acolhendo-se o entendimento de que é plausível a incidência do prazo prescricional quinquenal às multas aplicadas pelo TCU, na qual se manifesta que ' (...) o prazo prescricional referencial em matéria de direito administrativo é de cinco anos, seja contra ou a favor da Fazenda Pública...' (MS 32.201/DF - Relator: Luís Roberto Barroso) ;
e) o STF parece avançar no sentido da aplicação da prescrição quinquenal, com uma solução para todos os casos, qual seja, a da aplicabilidade da Lei 9.873/1999. Tal fato fora reforçado na recente análise do Mandado de Segurança n. 35971TP/DF, em decisão agora da lavra do Ministro Marco Aurélio, firmada no dia 14.02.2019, na qual se declara que 'Decorridos mais de 8 anos entre o fato supostamente lesivo e a intimação do particular, o Estado não poderia impor o ressarcimento ou a punição, seja na via administrativa, seja na judicial...', como se depreende do excerto daquela deliberação ora reproduzida pela defesa (peça 76, p. 3-4) ; 
f) assim, tem-se configurada a prescrição.
21. Análise dos argumentos de natureza processual preliminar: 
21.1. Não merece ser acatada a arguição de incidência de prescrição, no tocante à pretensão indenizatória.
21.2. O Supremo Tribunal Federal - STF, no Recurso Extraordinário - RE 636.886, fixou a tese, com repercussão geral reconhecida, de que 'é prescritível a pretensão de ressarcimento ao erário fundada em decisão de Tribunal de Contas' (Tema 899) . Em que pese o questionamento acerca da abrangência da tese ali firmada, no sentido de que se circunscreveria apenas ao processo de execução da condenação imposta pelo TCU (ou seja, inaplicável à pretensão de ressarcimento exercida no processo 'conhecimento' da TCE) , verifica-se que o STF, por meio de decisões prolatadas pelas suas duas turmas, tem decidido de forma reiterada que se aplica o prazo prescricional de 5 anos previsto na Lei 9.873/1999 às pretensões sancionatória e ressarcitória a cargo do Tribunal de Contas da União.
21.3. Seja por aplicação direta ou por analogia, a orientação sufragada é no sentido de que o prazo de 5 anos é compatível com a tese de que a ação e a execução prescrevem no mesmo prazo (Súmula 150 do STF) , bem como com o fato de que a Lei 9.873/1999 - que regulamenta o exercício de ação punitiva pela Administração Pública Federal, direta e indireta - regeria integralmente a prescrição no âmbito do TCU. Quanto a este último aspecto, o Ministro Luís Roberto Barroso, no voto exarado no julgamento do MS 32.201, embora tenha advertido que a atuação do TCU, em sua acepção clássica, não se qualifica como exercício do poder de polícia, ressaltou que a Lei 9.873/1999 assumiria vocação regulatória geral da prescrição do exercício da competência sancionadora da Administração Pública, sendo sua disciplina aplicável a qualquer ação punitiva da Administração Pública Federal, exceto àquelas esferas em que exista regulamentação específica. Ademais, em virtude da autonomia científica do Direito Administrativo, não haveria razão plausível para suprimir a omissão da Lei Orgânica do Tribunal de Contas da União, no tocante ao estabelecimento de um prazo prescricional próprio, valendo-se das normas de direito civil, e não das de direito administrativo.
21.4. Eis algumas ementas que evidenciam o entendimento predominante do STF:
'Ementa: AGRAVO REGIMENTAL EM MANDADO DE SEGURANÇA. TOMADA DE CONTAS ESPECIAL. TRIBUNAL DE CONTAS DA UNIÃO. CONDENAÇÃO A RESSARCIMENTO AO ERÁRIO. PRESCRIÇÃO. MARCO INTERRUPTIVO. ART. 2°, II, DA LEI 9.873/1999. ATO INEQUÍVOCO DE APURAÇÃO DO FATO. DISCUSSÃO. DIREITO LÍQUIDO E CERTO. DEMONSTRAÇÃO. INOCORRÊNCIA. SUBSISTÊNCIA DA DECISÃO AGRAVADA. AGRAVO A QUE SE NEGA PROVIMENTO. I - As razões do agravo regimental são inaptas para desconstituir os fundamentos da decisão agravada, que, por isso, se mantêm hígidos. II - Aplicando-se a regulamentação da Lei 9.873/1999 ao caso concreto, observa-se que a pretensão sancionatória do TCU, em relação aos atos praticados pelo impetrante, levando-se em consideração a ocorrência de 5 causas interruptivas da prescrição, não teria sido fulminada pelo decurso do tempo. III - A pretensão do recorrente, fundada na discussão sobre os fatos apontados como marcos interruptivos da prescrição da pretensão punitiva da Administração Pública, refoge aos estreitos limites do mandamus, ante a ausência de liquidez e certeza do direito pleiteado. IV - Agravo regimental a que se nega provimento. MS 36067 ED-AgR. Órgão julgador: Segunda Turma. Relator (a) : Min. RICARDO LEWANDOWSKI. Julgamento: 18/10/2019.'
'Ementa: AGRAVO REGIMENTAL EM RECLAMAÇÃO. TRIBUNAL DE CONTAS DA UNIÃO. TOMADA DE CONTA ESPECIAL. PRESCRIÇÃO DA PRETENSÃO PUNITIVA. RECONHECIDA EM DECISÃO DO SUPREMO TRIBUNAL FEDERAL. PRESCRITIBILIDADE DO RESSARCIMENTO AO ERÁRIO FUNDADA EM DECISÃO DE TRIBUNAL DE CONTAS. AÇÃO DE IMPROBIDADE ADMINISTRATIVA COM PEDIDO DE RESSARCIMENTO JÁ EM CURSO. AGRAVO REGIMENTAL A QUE SE NEGA PROVIMENTO. I - O acórdão do TCU determinou a formação de processo administrativo para avaliarem, efetivamente, a eventual responsabilização do agravado para o ressarcimento do dano ao erário, contrariando, assim, autoridade desta Corte no MS 35.512/DF, uma vez que houve a concessão da segurança para declarar a ocorrência da prescrição da pretensão punitiva do TCU em relação às infrações imputadas a ele, destacando-se que a União poderia perseguir os valores referentes ao ressarcimento dos danos na esfera judicial. II - Agravo regimental a que se nega provimento. (Rcl 39497 AgR. Órgão julgador: Segunda Turma. Relator (a) : Min. RICARDO LEWANDOWSKI. Julgamento: 10/10/2020) .'
'Ementa: MANDADO DE SEGURANÇA. DIREITO ADMINISTRATIVO. TRIBUNAL DE CONTAS DA UNIÃO. SERVIDOR DA SECRETARIA DE SAÚDE DO ESTADO DO ACRE. FISCALIZAÇÃO OMISSA E DEFICIENTE NA EXECUÇÃO DE DOIS CONVÊNIOS FIRMADOS ENTRE A SECRETARIA ESTADUAL E O MINISTÉRIO DA SAÚDE. APLICAÇÃO DE MULTA. ARTS. 28, II, E 58, II, DA LEI 8.443/1992. ART. 268, II, DO REGIMENTO INTERNO DO TCU. PRESCRIÇÃO DA PRETENSÃO SANCIONATÓRIA. OCORRÊNCIA. APLICAÇÃO DA LEI 9.873/1999. PRECEDENTES DESTE STF. MEDIDA LIMINAR DEFERIDA E RATIFICADA NO EXAME DE MÉRITO. SEGURANÇA CONCEDIDA PARA AFASTAR A MULTA APLICADA. 1. A prescrição da pretensão punitiva do TCU é regulada pela Lei 9.873/1999, descabendo a aplicação do prazo decenal previsto na legislação civil (art. 205 do Código Civil) . Ao revés, incide o prazo quinquenal previsto na Lei 9.873/1999 (MS 32201, Rel. Min. Roberto Barroso, PRIMEIRA TURMA, DJe 7/8/2017; MS 35.512-AgR, Rel. Min. Ricardo Lewandowski, SEGUNDA TURMA, DJe 21/6/2019) . 2. In casu, na linha do parecer apresentado pelo Ministério Público Federal e da decisão liminar de minha lavra, é inequívoca a superação do prazo prescricional quinquenal. Os ilícitos apontados pela Corte de Contas ocorreram em julho de 2006, tendo o processo de auditoria sido instaurado em 9/10/2006. A ordem de citação do responsável para a audiência, por sua vez, ocorreu em 25/6/2007. Entretanto, a decisão condenatória recorrível foi exarada somente em 31/5/2016, data da prolação do Acórdão 3513/2016-TCU-Primeira Câmara. 3. Ex positis, CONCEDO A SEGURANÇA unicamente para afastar a sanção de multa aplicada ao impetrante, nos autos da Tomada de Contas Processo 023.288/2006-0, máxime da ocorrência de prescrição da pretensão punitiva do Tribunal de Contas da União. MS 35940. (Órgão julgador: Primeira Turma. Relator (a) : Min. LUIZ FUX. Julgamento: 16/06/2020) .'
21.5. Essa orientação também foi seguida nas seguintes decisões monocráticas: MS 36.127-MC/DF e MS 35.940-MC/DF, Rel. Min. Luiz Fux; MS 35.294, MS 35.539/DF e MS 35.971-TP/DF, Rel. Min. Marco Aurélio; MS 34.256 MC/DF, MS 36.054-MC e MS 36.067-MC/DF, Rel. Min. Ricardo Lewandowski.
21.6. O Supremo Tribunal Federal tem se pronunciado no sentido de reconhecer não só a aplicação da prescrição quinquenal com fulcro na interpretação da Lei 9.873/1999, mas também a incidência dos marcos interruptivos do prazo prescricional consignados na referida lei, tantas vezes quanto presentes os suportes fáticos (MS 32201, Relator: Min. Roberto Barroso) .
21.7. Entendimento que também foi adotado nas seguintes decisões monocráticas: MS 36.054, MS 34.256-MC, MS 35.512 e MS 36.067-MC, todos de relatoria do Min. Ricardo Lewandowski; MS 35.294, MS 35.539 e MS 35.971-TP, todos de relatoria do Min. Marco Aurélio; MS 32.201, Rel. Min. Roberto Barroso, e MS 36.127-MC e MS 35.940-MC, Min. Luiz Fux.
21.8. Em relação ao termo inicial da contagem do prazo prescricional, o caput do art. 1º da Lei 9.873/1999 oferece solução que não destoa do modelo adotado pelo TCU no incidente de uniformização de jurisprudência, em que se examinou a prescrição da pretensão punitiva, nos termos do Acórdão 1441/2016-TCU-Plenário (Rel. Min. Benjamin Zymler) , com a adição da particularidade de explicitar o caso de infrações permanentes ou continuadas:
a) Regra geral: 'data da prática do ato' (o que equivale a 'ocorrência da irregularidade sancionada') ;
b) Regra especial: 'no caso de infração permanente ou continuada, do dia em que tiver cessado'.
21.9. A Lei 9.873/1999, no art. 2º, estabelece as causas interruptivas da prescrição punitiva, consoante abaixo transcrito, já na redação conferida pela Lei 11.941/2009:
'Art. 2º Interrompe-se a prescrição da ação punitiva:
I - pela notificação ou citação do indiciado ou acusado, inclusive por meio de edital;
II - por qualquer ato inequívoco, que importe apuração do fato;
III - pela decisão condenatória recorrível.
IV - por qualquer ato inequívoco que importe em manifestação expressa de tentativa de solução conciliatória no âmbito interno da administração pública federal.'
21.10. O quadro a seguir indica alguns eventos processuais, ocorridos no curso de uma TCE (fase interna e externa) - instaurada em razão de irregularidades na aplicação de recursos da União transferidos a entes subnacionais - que poderiam ser enquadrados nas causas de interrupção da prescrição acima apontadas, sem prejuízo, é claro, de outras ocorrências fáticas elegíveis como marco interruptivo, a depender da forma de proceder de cada entidade ou órgão tomador de contas:
	I - pela notificação ou citação do indiciado ou acusado, inclusive por meio de edital;
	 (i) notificação no âmbito do procedimento administrativo de ressarcimento previamente à instauração da TCE;
 (ii) notificação efetuada pelo órgão tomador de contas acerca da instauração da TCE;
 (iii) citação efetuada pelo TCU.
*Data da ciência da notificação ou citação pelos responsáveis ou de publicação do edital no DOU.

	II - por qualquer ato inequívoco, que importe apuração do fato;
* procedimento que evidencie a apuração dos fatos irregulares, com o objetivo quantificar o dano e identificar possíveis responsáveis.
	 (i) relatório de sindicância ou PAD;
 (ii) relatório de apuração de irregularidades referente ao processo administrativo prévio à instauração da TCE;
 (iii) relatórios de fiscalização, pareceres, despachos, informações e memorandos relacionados à apuração dos fatos irregulares;
 (iv) relatório do tomador de contas;
 (v) relatório do controle interno;
 (vi) termo de instauração ou designação de instauração da TCE;
 (vii) autuação da TCE no TCU; entre outras causas.
*Há quem inclua nesse grupo diligências que comprovam providências do responsável sobre as irregularidades investigadas.

	III - pela decisão condenatória recorrível.
	 (i) Verifica-se apenas no âmbito do TCU com a data da prolação do acórdão condenatório recorrível.

	IV - por qualquer ato inequívoco que importe em manifestação expressa de tentativa de solução conciliatória no âmbito interno da administração pública federal.
	 (i) pedido de parcelamento;
 (ii) pagamento parcial do débito;
 (iii) qualquer manifestação do responsável que demonstre claramente a sua intenção de recolher o débito.

21.11. Bem se vê, portanto, que haveria uma multiplicidade de causas de interrupção da prescrição, conforme se depreende do art. 2º da Lei 9.873/1999. Tal exegese encontra respaldo em precedentes do STF, a exemplo do que se decidiu no julgamento do MS 36067 (Rel. Min. Ricardo Lewandowski) , com destaque para trecho do voto em que o Relator reconhece cinco causas de interrupção da prescrição, in verbis:
' (...) Assim, faz-se necessário levar em consideração que, apesar de os fatos objeto da apuração conduzida pela Corte de Contas remontarem aos anos de 1999 e 2000, período no qual o impetrante era Secretário de Saúde municipal, o Tribunal de Contas da União deu prosseguimento à tomada de contas especial por ter constatado a ocorrência de 5 causas interruptivas da prescrição, a saber: a) relatório de auditoria em conjunto realizada pelo Denasus e pela Secretaria Federal de Controle, lavrado em 06/07/2001, sendo este, certamente, um ato inequívoco que importou a apuração do fato (art. 2º, II, da Lei n. 9.873/1999) ; b) instauração de Tomada de Contas Especial pelo FNS, ocorrida em 05/10/2005, sendo este também, certamente, um ato inequívoco que importou a apuração do fato (art. 2º, II, da Lei n. 9.873/1999) ; c) a autuação da presente Tomada de Contas Especial no âmbito do Tribunal de Contas da União, ocorrida em 12/08/2008, sendo este também, certamente, um ato inequívoco que importou a apuração do fato (art. 2º, II, da Lei n. 9.873/1999) ; d) o ato que ordenou a citação do responsável, ora impetrante, ocorrida em 12/07/2010 (art. 2º, I, da Lei n. 9.873/1999) ; e e) o exercício do poder punitivo ocorrido em 20/06/2012, data da prolação do Acórdão 1563/2012-TCU-Plenário (art. 2º, III, da Lei n. 9.873/1999) .'
21.12. No caso concreto, tendo como parâmetro a tese firmada pelo STF, no RE 636.886, no sentido de que ambas pretensões do TCU (sancionatória e ressarcitória) sujeitam-se ao prazo prescricional de 5 anos previsto na Lei 9.873/1999, considerando, ainda, o sistema prescricional descrito na citada lei, inclusive as causas de suspensão e de interrupção da prescrição, tem-se os seguintes eventos processuais:
a) Termo inicial da contagem do prazo (data da ocorrência da irregularidade) : em 29/1/2009 - data do término do prazo para entrega de prestação de contas apta a comprovar a regularidade da aplicação dos recursos federais repassados (peça 13) ;
b) Notificação ao dirigente do convenente, datada de 24/7/2009, reiterada em ofício de 23/9/2009 - requer o encaminhamento da prestação de contas ao MinC (peças 17 e 18) ;
c) Diligência dirigida ao convenente: mensagem eletrônica de 11/5/2010 - solicita documentos complementares à prestação de contas (peça 30) ; 
d) Análise e Avaliação Técnica do Relatório Físico Final s/n, emitido pela Coordenação de Projetos/PRONAC-FUNARTE: parecer técnico datado de 28/5/2010 - aponta alguns elementos que ainda precisavam ser apresentados a título de prestação de contas, tais como documento contendo o total da receita arrecadada com a comercialização dos ingressos, cartas dos beneficiados com a distribuição gratuita dos 1.000 exemplares do CD e comprovação da aplicação das rendas obtidas (peça 32) ;
e) Parecer Financeiro 69/2017/G6-Passivo/CGEXE/SPOA/SE, datado de 4/8/2017 - registrou que existiam diversos elementos pendentes na prestação de contas, o que impossibilitava a aprovação da regularidade da aplicação dos recursos recebidos (peça 33) .
21.13. Analisando-se a data da prática do ato irregular, bem como os eventos processuais que se sucederam, conforme acima enumerados, os quais teriam o condão de interromper o curso do prazo prescricional, de acordo com o art. 2º da Lei 9.873/1999, observa-se que teria transcorrido o prazo de 5 (cinco) anos entre evento processual interruptivo, no período de 28/5/2010 a 4/8/2017, conforme descrito.
21.14. Todavia, o caso tratado no RE 636.886 (tema 899 da repercussão geral) diz respeito à fase de execução judicial de deliberação do Tribunal de Contas, tanto assim que, para deslindá-lo, foi necessária a aplicação da Lei 6.830/1980 (Lei de Execuções Fiscais) , diploma legal evidentemente inaplicável à fase que antecede a formação do título executivo extrajudicial do TCU, caracterizada pela atuação do órgão de controle externo até a prolação do acórdão.
21.15. Veja-se que foram opostos embargos declaratórios contra a referida decisão do STF, os quais foram rejeitados pela maioria da Suprema Corte (Plenário, Sessão Virtual de 13.8.2021 a 20.8.2021) , confirmando, portanto, a abrangência da deliberação prolatada na fixação do tema 899, razão por que se deve adotar a orientação prevalente no TCU, no sentido de que a matéria ali tratada alcançaria tão somente a fase judicial de cobrança do título extrajudicial, não atingindo os processos de controle externo, mantendo-se, desse modo,  a interpretação adotada pela Suprema Corte, em 2008, no Mandado de Segurança - MS 26.210, oportunidade em que foi definida a tese da imprescritibilidade das ações de ressarcimento ao erário:
'A suspensão pelo STF das demandas nas quais esteja em questão a prescritibilidade da pretensão de ressarcimento ao erário com base em decisão de tribunal de contas (RE 636.886/STF) alcança tão somente a fase judicial de cobrança do título extrajudicial, não atingindo os processos de controle externo em trâmite. Até julgamento definitivo em contrário pelo STF, permanece o entendimento do TCU acerca da imprescritibilidade das pretensões de ressarcimento decorrentes de tomadas de contas especiais. (Acórdão 1267/2019-TCU-Plenário, Relator: Min. AROLDO CEDRAZ) 
A suspensão pelo STF das demandas nas quais esteja em questão a prescritibilidade da pretensão de ressarcimento ao erário com base em decisão de tribunal de contas (RE 636.886/STF) alcança tão somente a fase judicial de cobrança do título extrajudicial, não atingindo os processos de controle externo em trâmite. Até julgamento definitivo em contrário pelo STF, permanecem imprescritíveis as pretensões de ressarcimento decorrentes de tomadas de contas especiais. (Acórdão 7930/2018-TCU-Segunda Câmara, Relatora: Min. ANA ARRAES) .'
21.16. Por outro lado, especificamente quanto à prescrição da pretensão punitiva, verifica-se que o Acórdão 1441/2016-TCU-Plenário, Relator Ministro Benjamin Zymler, que uniformizou a jurisprudência sobre essa questão, subordinou tal prescrição ao prazo geral indicado no art. 205, do Código Civil, que é de dez anos, contado da data de ocorrência da irregularidade sancionada, nos termos do art. 189, do Código Civil, sendo este prazo interrompido pelo ato que ordenar a citação, a audiência ou a oitiva do responsável.
21.17. Assim, no caso em exame, ocorreu a prescrição da pretensão punitiva, uma vez que a irregularidade sancionada ocorreu em 29/1/2009 e o ato de ordenação da citação ocorreu somente em 7/6/2021 (peça 69) .
21.18. Portanto, diferente do entendimento esposado pelos responsáveis, configurou-se a prescrição apenas quanto à competência sancionatória deste Tribunal, não se aplicando em relação ao ressarcimento dos danos ao erário.
22. Argumentos acerca do mérito processual (peças 76 e/ou 80) :
22.1. No caso de o pedido de prescrição não ser acolhido, a defesa alega a tese central de que apresentou a documentação comprobatória para regular prestação de contas à época correta, contudo, o MinC teria agido com morosidade ao analisar a documentação, em prejuízo ao exercício do direito de defesa, e, também, que existe uma desproporcionalidade entre a conduta dos gestores e a penalidade decorrente aplicada, argumentando-se em suma que (peça 76, p. 1 e 4-6) :
a) o projeto em questão ocorreu em 29/12/2008, em sua décima edição, sempre contando com o apoio do MinC. O referido projeto, assim como todos do histórico do convenente, teve a sua devida prestação de contas encaminhada dentro dos prazos exigidos e com a documentação regular, denotando a utilização do recurso para o fim determinado a que se destinava, aplicado em conformidade com o plano de trabalho, e, consequentemente, alcançando o objetivo proposto, demonstrando o comprometimento com a transparência, a questão formal e o respeito às normas legais;
b) o convenente sempre manteve o respeito com a coisa pública, tendo um histórico de lisura em toda a sua existência e a do projeto Um Canto Para Martin Fierro, um dos mais importantes eventos do gênero na região sul do país;
c) passados mais de 10 anos da execução do projeto e da devida prestação de contas, nos causa estranheza que sejamos citados para sanar irregularidades e cobrados para ressarcimento de valores;
d) o decurso temporal existente entre o evento realizado e esta solicitação de informações e documentos, mostra-se grande e desproporcional a possibilidade, até, de lembrança de fatos, de guarda e busca de dados complementares, dificultando sobremaneira maiores esclarecimentos quanto ao que é apontado no item 17.1.1.3 do Exame Técnico (peça 67) , mostrando-se inexequível a pretensa localização dos elementos ali indicados, decorrido um período tão largo da execução do projeto;
e) é importante informar também que o referido Centro de Cultura se encontra inativo desde o ano de 2010;
f) nunca nos furtamos de atender as diligências do MINC, nem de nenhum outro órgão do Governo Federal, no entanto, por todo o exposto, resta claro que esta fica deveras comprometida;
g) quanto à desproporcionalidade no processo sancionador no âmbito da Administração Pública, não podemos deixar de lado o que dispõe a o art. 2º da Lei n° 9.784/1999, que em seu parágrafo único define que, nos processos administrativos serão observados, entre outros, os critérios de 'adequação entre meios e fins, vedada a imposição de obrigações, restrições e sanções em medida superior àquelas estritamente necessárias ao atendimento do interesse público'.
h) ou seja, qualquer penalidade a ser aplicada requer uma proporcionalidade adequada ao presente caso, com destaque que: 1º) nenhum dano ou risco ao interesse público ficou evidenciado; 2º) não ficou evidenciado qualquer benefício que exorbitasse à legítima expectativa de sua atuação;
i) não há qualquer evidência de má fé dos responsáveis, exigindo por parte da Administração Pública uma avaliação razoável, conforme doutrina de Maria Silvia Zanella Di Pietro: 'Mesmo quando o ato ilegal seja praticado, é preciso verificar se houve culpa ou dolo, se houve um mínimo de má fé que revele realmente a presença de um comportamento desonesto.' (in Direito Administrativo, 12ª ed., p. 675) ;
j) assim, mesmo que se comprovasse alguma irregularidade, é crucial que seja observada a inexistência de má fé para fins de adequação da penalidade a ser imposta, em observância aos princípios da proporcionalidade e razoabilidade; 
k) para Joel de Menezes Niebuhr, a sanção deve estar intimamente atrelada às circunstâncias do ato, em observância ao princípio da proporcionalidade, que se aplica sobre todo o Direito Administrativo e, com bastante ênfase, em relação às sanções administrativas, conforme excerto de entendimento doutrinário reproduzido à peça 76, p. 5;
l) em sintonia, Eduardo Arruda Alvim esboça a relevância da conjuntura entre razoabilidade e proporcionalidade dos atos administrativos, em especial nos que refletem em penalidades:
'Na fixação da pena (que se dará mediante processo administrativo, para o qual a Constituirão Federal assegura o contraditório e a ampla defesa, sob pena de nulidade do processo respectivo - art.50, LV) de multa, assim, tomar-se ao por base três verdadeiros conceitos vagos (gravidade da infração, vantagem auferida, e condição econômica do fornecedor) , que se inter-relacionam, e devem ser preenchidos diante do caso concreto, pela autoridade competente, que poderá ser federal, estadual, do Distrito Federal, OU municipal, conforme a infração específica e seu âmbito (parágrafo primeiro do art. 55 deste Código) .' (in Código do Consumidor Comentado, 2a ed., Biblioteca de Direito do Consumidor, Editora RT, p. 274) 
m) demonstrada a boa-fé, a ausência de dano, a atuação imediata para solucionar a irregularidade, bem como, o seu histórico favorável, não há que se cogitar uma penalidade tão gravosa, devendo existir a ponderação dos princípios aplicáveis ao processo administrativo, conforme precedente sobre o tema (Embargos de Declaração No 70075058479, Vigésima Segunda Câmara atei, Tribunal de Justiça do RS, Relator: Miguel Ângelo da Silva, Julgado em 23/11/2017) , no qual se julgou cabível a redução de sanção aplicada, pois, naquele caso, a gradação da multa não respeitou os princípios da razoabilidade e proporcionalidade assegurados constitucionalmente, na medida em que não considerou a gravidade da infração, tampouco a vantagem auferida pelo fornecedor faltoso.
22.2. Pelas razões apresentadas, a defesa finaliza requerendo a anulação da cobrança, para fins de que sejam observados os princípios da proporcionalidade e boa fé. Demanda o recebimento da defesa para fins de que seja revista a responsabilização efetuada nas manifestações iniciais desta Unidade Técnica e, consequentemente, arquivado o presente processo por 'total improcedência'.
23. Análise dos argumentos acerca do mérito: 
23.1. Entendemos que a defesa apresentada nos autos não merece ser acatada, no tocante ao mérito da matéria tratada nos autos.
23.2. Inicialmente, cabe observar que não há contestação alguma à irregularidade abaixo descrita, imputada aos responsáveis nas manifestações precedentes desta Unidade Técnica:
- não apresentação de documentação complementar solicitada em diligência aos responsáveis, realizada em vista da ausência parcial desses elementos na prestação de contas dos recursos federais repassados, conforme as diversas inconformidades registradas no Parecer Financeiro nº 69/2017/G6 - Passivo/CGEXE/SPOA/SE, referentes ao destino da receita arrecadada com a venda de ingressos, à efetiva distribuição gratuita de exemplares produzidos, à falta de inclusão de documentos no Siconv, às despesas fora da vigência da avença, à falta de extrato bancário, às despesas em desacordo com o plano de trabalho acordado, entre outras inconsistências
23.3. Ou seja, por parte da defesa, não há qualquer contestação às constatações que se depreendem da irregularidade descrita, seja quanto ao fato de não terem apresentado a documentação complementar da prestação de contas, solicitada pelo MinC em diligência aos responsáveis (peças 34 e 35) , seja quanto ao fato de diversas inconformidades terem sido registradas no parecer financeiro acerca da execução da avença (peça 33) .
23.4. A defesa, que não apresentou elemento documental novo aos autos, buscou justificar essas constatações sob a alegação de que, face o tempo decorrido, quando os responsáveis foram diligenciados pelo MinC em setembro de 2017, teria se tornado inviável buscar e trazer os dados demandados acerca de um evento ocorrido em dezembro de 2008.
23.5. Não podemos anuir ao alegado, visto que não houve o transcurso de mais de dez anos desde o fato gerador (janeiro de 2009, peça 13) sem que tenha havido a notificação dos responsáveis pela autoridade administrativa federal competente (setembro de 2017, peças 34 e 35) , nos termos do art. 6º, inciso II, c/c art. 19, da IN/TCU 71/2012, modificada pela IN/TCU 76/2016. Ou seja, foi dado conhecimento àquela entidade de que a prestação de contas do convênio ainda carecia de elementos para sua devida formalização antes do prazo decadencial.
23.6. Além disso, conforme já apontamos na instrução inicial (peça 67) , é obrigação do convenente prestar contas da boa e regular utilização do dinheiro público em prol da execução do objeto do convênio, devendo para tanto apresentar os documentos comprobatórios das ações relacionadas no plano de trabalho aprovado. A convenente não pode alegar inexigibilidade de documentação por transcurso temporal, porquanto a diligência requeria diversos elementos que já deveriam anteriormente constar na prestação de contas.
23.7. Adicionalmente, sobre a responsabilidade pela guarda da documentação relativa à execução do projeto cultural, cabe observar que a Portaria Interministerial MP/MF/CGU nº 127/2008 define em seu art. 3º, § 4º, que o convenente deverá manter os documentos relacionados ao convênio pelo prazo de dez anos, contado da data em que foi aprovada a prestação de contas.
23.8. Os responsáveis, ao deixarem de apresentar documentação complementar solicitada em diligência, realizada após parecer financeiro do MinC registrar diversas inconsistências na prestação de contas, impossibilitaram a demonstração da regularidade da aplicação dos recursos federais recebidos no âmbito do instrumento em questão, resultando em presunção de dano ao erário.
23.9. A falta de elementos essenciais na prestação de contas impediu a conclusão para atestar a boa e regular aplicação dos recursos repassados para a execução do objeto do convênio. Conforme o apontado na instrução inicial, a falta de envio do extrato bancário referente ao período da movimentação da conta específica do convênio (mês: dezembro/2008 até o mês que finaliza a movimentação bancária) , por exemplo, impediu que se realizasse a conciliação bancária e a análise financeira do referido convênio por parte do MinC.
23.10. Do mesmo modo, outras inconsistências constatadas também prejudicaram a comprovação da regular aplicação dos recursos, tais como a falta de inclusão dos documentos referentes à execução e prestação de contas no SICONV, que deveria ter ocorrido à época, infringindo-se os artigos 3º, caput, e 58, da Portaria Interministerial MP/MF/CGU nº 127/2008.
23.11. A conduta do administrador que apresenta a prestação de contas em forma incompleta configura violação ao princípio do dever de prestar contas, notadamente quanto à necessidade de apresentar documentação capaz de comprovar a regular aplicação dos recursos federais repassados. A prestação de contas incompleta também representa uma violação de normas e princípios constitucionais e legais fundamentais, a exemplo dos da legalidade, moralidade e publicidade.
23.12. Nesse sentido, conforme descrevemos na instrução inicial (peça 67) , os responsáveis foram diligenciados pelos já mencionados Ofícios SEI 201/2017/G6 e 190/2017/G6 (peças 34 e 35) , expedientes regularmente recebidos em 22/9/2017 como noticiamos anteriormente, no sentido de apresentarem os seguintes documentos e informações, necessários à regular prestação de contas:
'a. Enviar os extratos bancários referentes ao período da movimentação da conta específica do convênio (mês: dezembro/2008, janeiro/2009, fevereiro/2009 até o mês que finaliza a movimentação bancária) sem esse documento não há como realizar a conciliação bancária e a análise financeira do referido convênio; 
b. Esclarecer as informações sobre a venda de ingressos, não prevista no Plano de Trabalho; 
c. Apresentar um documento contendo o valor total da receita arrecadada com a comercialização dos ingressos e informar, com a respectiva comprovação, a utilização da verba, conforme já apontado no Parecer Técnico s/n emitido pela Coordenação de Projetos/PRONAC-FUNARTE, de 28/05/2010, fls. 353-355; 
d. Apresentar as cartas dos beneficiários com a distribuição gratuita dos 1.000 exemplares, em conformidade com o mesmo Parecer Técnico; 
e. Incluir os documentos referentes à execução e prestação de contas SICONV; 
f. Justificar a discordância do gestor do convênio no SICONV, já apontados no item 3.5 do Parecer SEI n. 69/2017/G6 - PASSIVO/CGEXE/SPOA/SE, SEI; 
g. Justificar as Notas Fiscais fora da vigência; 
h. Justificar o porquê de a Nota Fiscal n. 15/2008, referente à prestação de serviço de fotógrafo apresentada na prestação de contas física, não constar da relação de pagamentos; 
i. Justificar as despesas realizadas em desacordo com o Plano de Trabalho aprovado.'
23.13. Todavia, como informou o MinC por intermédio do Parecer Financeiro 133/2017/G6- Passivo/CGEXE/SPOA/SE, de 20/11/2017 (peça 40) , ocorreu a omissão dos responsáveis no atendimento ao diligenciado. Assim, conclui-se que não há nos autos elementos suficientes que possibilitem atestar a regularidade da aplicação dos recursos federais geridos.
23.14. Sobre a alegada 'desproporcionalidade da penalidade', cabe observar, primeiro, que o dever dos responsáveis de ressarcirem o erário pelos danos que causarem não tem natureza de sanção, mas sim de indenização. 
23.15. E segundo, no caso específico, como já informado, não será proposta a aplicação de penalidade, pelo fato de ter sido verificada a prescrição da pretensão punitiva por parte do TCU.
23.16. Assim, da análise procedida acima, verifica-se que os argumentos de defesa não foram suficientes para elidir a irregularidade pela qual estão sendo responsabilizados, de forma que devem ser rejeitados.
23.17. Não há elementos para que se possa efetivamente aferir e reconhecer a ocorrência de boa-fé na conduta de Anomar Danúbio Machado Vieira e do Centro de Cultura Um Canto Para Martin Fierro, podendo este Tribunal, desde logo, proferir o julgamento de mérito pela irregularidade das contas, conforme os termos dos §§ 2º e 6º do art. 202 do Regimento Interno do TCU, condenando-se os responsáveis ao débito apurado.
Prescrição da Pretensão Punitiva
24. Vale ressaltar que a pretensão punitiva do TCU, conforme Acórdão 1441/2016-TCU-Plenário, Relator Min. Benjamin Zymler, que uniformizou a jurisprudência acerca dessa questão, subordina-se ao prazo geral de prescrição indicado no art. 205 do Código Civil, que é de dez anos, contado da data de ocorrência da irregularidade sancionada, nos termos do art. 189 do Código Civil, sendo este prazo interrompido pelo ato que ordenar a citação, a audiência ou a oitiva dos responsáveis.
25. No caso em exame, ocorreu a prescrição, uma vez que a irregularidade sancionada ocorreu em 29/1/2009, e o ato de ordenação da citação ocorreu em 7/6/2021."
4.	Com base na análise empreendida, a proposta formulada na instrução da peça 82 contempla as seguintes medidas, as quais receberam o aval das instâncias superiores da então SecexTCE (peças 83 e 84) : 
	4.1. rejeitar as alegações de defesa apresentadas pelo Sr. Anomar Danúbio Machado Vieira e pelo Centro de Cultura Um Canto Para Martin Fierro;
	4.2. julgar irregulares, nos termos dos arts. 1º, inciso I, 16, inciso III, alíneas "b" e "c", 19 e 23, inciso III, da Lei 8.443/1992, as contas dos responsáveis Sr. Anomar Danúbio Machado Vieira e Centro de Cultura Um Canto Para Martin Fierro, e condená-los solidariamente ao pagamento da importância a seguir especificada, atualizada monetariamente e acrescida dos juros de mora, calculada a partir da data discriminada até a data da efetiva quitação do débito, fixando-lhes o prazo de quinze dias, para que comprovem, perante o Tribunal, o recolhimento da referida quantia aos cofres do Tesouro Nacional (art. 23, inciso III, alínea "a", da citada lei, c/c o art. 214, inciso III, alínea "a", do Regimento Interno/TCU) :
	Data de ocorrência
	Valor histórico (R$) 

	29/12/2008
	185.760,00

	4.3. autorizar, desde logo, a cobrança judicial da dívida, caso não atendidas as notificações, na forma do disposto no art. 28, inciso II, da Lei 8.443/1992;
	4.4. autorizar também, desde logo, se requerido, com fundamento no art. 26 da Lei 8.443/1992, c/c o art. 217, §§ 1º e 2º, do Regimento Interno/TCU, o parcelamento da dívida em até 36 parcelas;
	4.5. enviar cópia do Acórdão a ser prolatado à Procuradoria da República no Estado de Rio Grande do Sul, nos termos do § 3º do art. 16 da Lei 8.443/1992, c/c o § 7º do art. 209 do Regimento Interno/TCU, para adoção das medidas cabíveis; à Secretaria Especial da Cultura e aos responsáveis, para ciência.
5.	O Ministério Público junto ao TCU, representado pelo Procurador Marinus Eduardo De Vries Marsico, manifestou-se, em divergência da unidade técnica, no sentido da incidência da prescrição da pretensão punitiva como também da ressarcitória no presente caso (peça 85) . Eis os fundamentos invocados pelo Parquet:  
"A unidade técnica promoveu o exame da prescrição tanto à luz da Lei 9.783/1999 quanto nos moldes do Código Civil (Acórdão 1441/2016-TCU-Plenário) .
Em ambos os casos houve incidência da prescrição, porém a secretaria adotou a linha jurisprudencial firmada no referido acórdão, deixando, assim, de propor aplicação de multa.
Divergimos do encaminhamento oferecido pela unidade técnica ante a ocorrência tanto da prescrição da pretensão punitiva quanto da pretensão ressarcitória na Corte de Contas, nos termos da disciplina da Lei 9.873/1999, ressaltando a linha decisória adotada pelo Supremo Tribunal Federal em inúmeros julgados posteriores à decisão proferida no âmbito do RE 636886.
 Diante do exposto, este representante no Ministério Público junto ao TCU manifesta-se no sentido de que o Tribunal reconheça a prescrição da pretensão do TCU em relação aos responsáveis neste processo, nos termos da Lei 9.873/1999, e determine o arquivamento dos autos."
É o Relatório.

não há.

Procurador Marinus Eduardo De Vries Marsico.

TOMADA DE CONTAS ESPECIAL. CONVÊNIO. REALIZAÇÃO DA DÉCIMA EDIÇÃO DE UM FESTIVAL DE MÚSICA NATIVISTA PARA PROMOVER A TRADIÇÃO E A HISTÓRIA DO RIO GRANDE DO SUL E CONGREGAR OS PAÍSES DO MERCOSUL EM TORNO DO RESGATE DA IMAGEM E DOS COSTUMES DO HOMEM DA FRONTEIRA. NÃO COMPROVAÇÃO DA CORRETA APLICAÇÃO DOS RECURSOS PÚBLICOS NO OBJETO PACTUADO. RECONHECIMENTO DA PRESCRIÇÃO DAS PRETENSÕES PUNITIVA E RESSARCITÓRIA. COMUNICAÇÕES. ARQUIVAMENTO.

TOMADA DE CONTAS ESPECIAL (TCE)

Unidade de Auditoria Especializada em Tomada de Contas Especial (AudTCE).

Esta Tomada de Contas Especial foi instaurada pelo Ministério da Cultura, tendo como responsáveis o Sr. Anomar Danúbio Machado Vieira e o Centro de Cultura Um Canto Para Martin Fierro, em razão da não comprovação da regular aplicação dos recursos repassados pela União, mediante o Convênio Siconv 701626/2008-MINC/ADMINISTRAÇÃO DIRETA (peça 13) .
2.	O referido ajuste, firmado entre o Ministério da Cultura e o mencionado Centro, tinha por objeto a implementação do Projeto denominado "Um Canto Para Martin Fierro - 10 Anos", que visava à realização da décima edição de um festival de música nativista, para promover a tradição e a história do Rio Grande do Sul e congregar os países do Mercosul em torno do resgate da imagem e dos costumes do homem da fronteira (peça 13) .
3.	Para a implementação do objeto pactuado foi acordado o valor de R$ 232.200,00, sendo R$ 185.760,00 de recursos federais, os quais foram efetivamente repassados ao Centro de Cultura Um Canto Para Martin Fierro, em 29/12/2008 (peça 16) , e o restante de R$ 46.440,00 de contrapartida do convenente.
4.	O Sr. Anomar Danúbio Machado Vieira, presidente e gestor do Centro de Cultura Um Canto Para Martin Fierro, e o aludido Centro, foram citados solidariamente para oferecerem suas alegações de defesa sobre a não apresentação de documentação complementar solicitada pelo órgão concedente em diligência aos responsáveis, realizada em vista da ausência parcial desses elementos na prestação de contas dos recursos federais repassados, conforme as diversas inconformidades registradas no Parecer Financeiro 69/2017/G6 - Passivo/CGEXE/SPOA/SE, referentes ao destino da receita arrecadada com a venda de ingressos, à efetiva distribuição gratuita de exemplares produzidos, à falta de inclusão de documentos no Siconv, às despesas fora da vigência da avença, à falta de extrato bancário, às despesas em desacordo com o plano de trabalho acordado, entre outras inconsistências.
5.	A então Secretaria de Controle Externo de Tomada de Contas Especial - SecexTCE, atual Unidade de Auditoria Especializada em Tomada de Contas Especial - AudTCE, examinou as alegações de defesa dos responsáveis, ocasião em que, apesar de verificar e confirmar a alegada incidência da prescrição quinquenal de que trata a Lei 9.873/1999, deixou de acolhê-la para adotar a tese da imprescritibilidade do débito (Enunciado 282 da Súmula de Jurisprudência/TCU) e o entendimento da prescrição decenal da pretensão punitiva do TCU constante do Acórdão 1441/2016-TCU-Plenário (relator Ministro Benjamin Zymler e redator Ministro Walton Alencar Rodrigues) , ambos vigentes na ocasião da derradeira instrução destes autos.
6.	Assim, em preliminar, a unidade técnica considerou a ocorrência da prescrição decenal no presente caso, afastando eventual aplicação de sanção, e, no mérito, refutou todos os argumentos de defesa apresentados, propondo, dessa forma, a irregularidade das contas dos responsáveis e a condenação de ambos ao pagamento solidário do débito apurado. 
7.	 O Parquet especializado, representado pelo Procurador Marinus Eduardo De Vries Marsico, discordou da análise da então secretaria instrutiva, por considerar que, com base na Lei 9.873/1999, o caso foi colhido pela prescrição quinquenal das pretensões indenizatória e punitiva desta Corte, sugerindo, por conseguinte, o arquivamento do processo. 
8.	Em relação à preliminar de matéria prescricional, cabe anotar que houve mudança jurisprudencial do TCU, após o término da fase de instrução processual destes autos. 
9.	Na sessão plenária extraordinária de 11/10/2022, foi proferido o Acórdão 2285/2022, nos autos do TC-Processo 008.702/2022-5, de relatoria do Ministro Antonio Anastasia, por meio do qual foi aprovada a Resolução/TCU 344/2022, que regulamenta, no âmbito do TCU, a prescrição para o exercício das pretensões punitiva e ressarcitória, observando-se as disposições da Lei 9.873/1999, na forma aplicada pelo Supremo Tribunal Federal, em especial a Ação Direta de Inconstitucionalidade 5509. 
10.	 Com a Resolução/TCU 344/2022, o TCU deixa de aplicar as teses da imprescritibilidade do dano causado ao erário e da prescrição decenal da pretensão punitiva do TCU, respectivamente fundadas no Enunciado 282 da Súmula de Jurisprudência do TCU e no Acórdão 1441/2016-TCU-Plenário, e passa a adotar nos processos de controle externo a prescrição quinquenal e a intercorrente de que trata a Lei 9.873/1999. 
11.	Assim e nos termos do art. 4º, inciso II, da Resolução/TCU 344/2022, o prazo de prescrição será contado a partir da data de apresentação da prestação de contas ao órgão concedente para a sua análise inicial que, no presente caso, ocorreu no dia 02/10/2009 (peças 20 e 58, p. 2) . 
12.	Na sequência, destaco alguns dos eventos processuais interruptivos apurados na fase interna desta TCE, os quais se mostram suficientes para fins de examinar a questão prescricional no presente caso: 
a) diligência dirigida ao convenente: mensagem eletrônica de 11/5/2010 - solicita documentos complementares à prestação de contas (peça 30) ; 
b) relatório de "Análise e Avaliação Técnica do Relatório Físico Final s/n", emitido pela Coordenação de Projetos/PRONAC-FUNARTE: parecer técnico datado de 28/5/2010 - aponta alguns elementos que ainda precisavam ser apresentados a título de prestação de contas, tais como documento contendo o total da receita arrecadada com a comercialização dos ingressos, cartas dos beneficiados com a distribuição gratuita dos 1.000 exemplares do CD e comprovação da aplicação das rendas obtidas (peça 32) ; e
c) Parecer Financeiro 69/2017/G6-Passivo/CGEXE/SPOA/SE, datado de 4/8/2017 - registrou que existiam diversos elementos pendentes na prestação de contas, o que impossibilitava a aprovação da regularidade da aplicação dos recursos recebidos (peça 33) .
13.	Cabe lembrar que, nos termos da Resolução/TCU 344/2022, as pretensões punitiva e ressarcitória nos processos de controle externo (exceto para atos de pessoal) prescrevem em cinco anos (art. 2º, prescrição principal/geral) ou em três, se o processo ficar paralisado, pendente de julgamento ou despacho (art. 8º, prescrição intercorrente) , conforme previsto na Lei 9.873/1999 (art. 1º e seu § 1º) , diploma que regula o prazo para o exercício da ação punitiva movida pela administração pública federal.
14.	Tal como concluiu a unidade técnica, entre os eventos processuais interruptivos da prescrição indicados nas alíneas "b" e "c" do item 12 acima, ambos ocorridos na fase interna desta Tomada de Contas Especial, verifica-se o transcurso de prazo superior a cinco anos entre os atos de 28/5/2010 e 4/8/2017, configurando, assim, a incidência da prescrição quinquenal das pretensões ressarcitória e punitiva do TCU.
15.	Também se observa em tais eventos processuais hiato de mais de três anos previsto no art. 8º, caput, da Resolução/TCU 344/2022. A propósito, cabe mencionar que, no recentíssimo Acórdão 534/2023-TCU-Plenário (relator Ministro Benjamin Zymler) , o Tribunal fixou entendimento de que o marco inicial da fluição da prescrição intercorrente se inicia somente a partir da ocorrência do primeiro marco interruptivo da prescrição ordinária, consoante elencado no art. 5º da referida norma. Dessa forma, considerando a data de notificação da diligência encaminhada à entidade convenente (11/5/2010, alínea "a" do item 12, acima) , verifica-se que o transcurso do prazo trienal se deu após essa data, entre os eventos processuais assinalados nas alíneas "b" e "c" do item 12, retro, configurando também a prescrição intercorrente.  
16.	Nesse contexto fático e legal, as hipóteses de prescrições principal e intercorrente (das pretensões ressarcitória e sancionatória do Tribunal) devem ser apuradas nas fases interna e externa das TCEs, conforme jurisprudência do TCU (v.g.:  Acórdão 8512/2022-TCU-Segunda Câmara, relator Ministro  Bruno Dantas; Acórdão 8050/2022-TCU-Primeira Câmara, relator Ministro Walton Alencar Rodrigues; Acórdão 7055/2022-TCU-Segunda Câmara,  relator Ministro Bruno Dantas; Acórdão 7175/2022-TCU-Segunda Câmara, de minha relatoria; Acórdão 305/2023, relator Ministro Vital do Rêgo) . Eis a ementa do derradeiro precedente colhido da ferramenta de pesquisa do Tribunal ("jurisprudência selecionada") :
 "A ocorrência da prescrição, inclusive a intercorrente (art. 8º da Resolução TCU 344/2022) , deve ser examinada nas fases interna e externa do processo de tomada de contas especial." (Acórdão 305/2023-TCU-Segunda Câmara, relator Ministro Vital do Rêgo) .
17.	Assim, tendo em vista os fatos processuais indicados no item 12 supra, deixo de examinar os argumentos de mérito apresentados pelos responsáveis em face das irregularidades apontadas na citação, porquanto cabe reconhecer, desde logo, a prescrição intercorrente e a quinquenal das pretensões ressarcitória e sancionatória do Tribunal, com o consequente arquivamento deste processo, nos termos do art. 1º, § 1º, da Lei 9.873/1999 c/c os arts. 2º, 8º, caput, e 11 da Resolução/TCU 344/2022, devendo ainda ser encaminhada cópia da deliberação a ser adotada aos responsáveis arrolados e ao tomador de contas.
	Ante o exposto, manifesto-me por que seja adotada a deliberação que ora submeto a este Colegiado. 
T.C.U., Sala das Sessões, em 28 de março de 2023.
MARCOS BEMQUERER COSTA
Relator